【裁判字號】    97,重上,10
【裁判日期】    980519
【裁判案由】    分割共有物
【裁判全文】
臺灣高等法院臺中分院民事判決          97年度重上字第10號
上  訴  人
即被上訴人  辛○○
上  訴  人
即被上訴人  癸○○
上  訴  人
即被上訴人  未○○
上  訴  人
即被上訴人  午  ○
                        號
上  訴  人
即被上訴人  丑  ○
                        號
上  訴  人
即被上訴人  庚○○
上  訴  人
即被上訴人  乙○○○
                        號
上  訴  人
即被上訴人  戌○○○
上  訴  人
即被上訴人  丙○○即董碧照之.
上  訴  人
即被上訴人  甲○○即吳董春美.
上  訴  人
即被上訴人  戊○○○
上  訴  人
即被上訴人  酉○○○
上  訴  人
即被上訴人  辰○○
上  訴  人
即被上訴人  卯○○
上列十四人共同
訴訟代理人  陳銘釗律師
複代理人    申○○    住台中市○區○○路2段8號5樓之1
被  上訴人
即  上訴人  己○○    住台中縣后里鄉○○村○○路1239號
訴訟代理人  陳榮昌律師
訴訟代理人  丁○○    住台中縣后里鄉○○村○○路1239號
被  上訴人  巳○○    住台中縣后里鄉○○村○○路1112巷2號
訴訟代理人  子○○    住同上
被  上訴人  壬○○    住台中縣后里鄉○○村○○路1152巷16
                        號
訴訟代理人  寅○○    住同上
上列當事人間請求分割共有物事件，上訴人對於中華民國96年11
月20日臺灣臺中地方法院第一審判決（95年度重訴字第299號）
，提起上訴，本院於98年5月5日言詞辯論終結，判決如下：
    主  文
原判決廢棄。
兩造共有坐落台中縣后里鄉○○段327地號土地，地目旱、面積
21139平方公尺，分割如附圖（二）所示：編號Ａ部分面積3081
平方公尺分歸己○○取得；編號Ｂ部分面積2162平方公尺分歸壬
○○取得；編號Ｃ部分面積7867平方公尺分歸附表（一）辰○○
等14人，按附表（一）所示應有部分比例取得共有；編號Ｄ部分
面積6555平方公尺分歸巳○○取得；編號E部分面1474平方公尺
留為通路，由兩造按原應有部分（即附表（二）所示）比例保持
共有。
己○○，壬○○，辰○○，卯○○，午○，丑○，董陳錦，乙○
○○，戌○○○，丙○○，癸○○，未○○，董燕照，戊○○○
，酉○○○，辛○○各應給付巳○○之補償金，各如附表（三）
所示之金額。
訴訟費用（第一、二審）由兩造按附表（二）所示比例負擔。
    事實及理由
一、
1.上訴人董進添等14人（即附表（一）所列14人）起訴主張：坐
  落台中縣后里鄉○○段327地號土地，地目旱，面積21139平方
  公尺之土地係兩造共有，兩造應有部分如附表（二）所示。系
  爭土地並無不分割之協議，亦無因物之使用目的不能分割之情
  形，茲經協議分割不成，爰依法請求裁判分割。因上訴人等均
  已將系爭土地之應有部分出賣予訴外人羅金松，故分割後願保
  持共有。如原判決圖二所示之分割方案，為兩造較能接受之方
  案，亦為地形最為完整妥善之方割方案，原審被告不得既要分
  得最好之地段，又不要補償他人，當初未能分割，即因如此。
  就如原判決附圖一所示之分割方案，上訴人分得之土地，大部
  分為靠三線路部分之土地；如原判決附圖三所示之分割方案，
  地形不完整，上訴人均不同意。上訴人對鑑定結果無意見。並
  聲明：兩造共有坐落台中縣后里鄉○○段327地號土地，地目
  ：旱，面積21139平方公尺分割為如原判決附圖二及其圖示：
  編號Ｂ部分面積8,457平方公尺，分歸上訴人等14人按應有部
  分比例取得；編號Ａ部分面積3,311平方公尺分歸被上訴人己
  ○○取得；編號Ｃ部分面積7,046平方公尺分歸巳○○取得；
  編號Ｄ部分面積2,325平方公尺分歸壬○○取得。
2.被上訴人即上訴人己○○則以：
  上訴人辰○○等14人未為協議，即逕行提起本件土地分割之訴
  訟。如附圖一、二所示之分割方案，己○○所分得土地，達91
  ％及100％均落於高鐵60公尺禁建區中，且需拆除房屋，造成
  無屋可住之窘境，而如附圖三所示之分割方案，與兩造原耕作
  位置相符，惟如附圖三所示之分割方案，己○○所分得之土地
  ，69％落於高鐵禁建區中，依鑑定結果，尚須補償百餘萬元，
  顯然不公。鑑定價格認禁建內土地低於禁建外土地35％，然既
  禁建，僅能視同路地，路地僅係企圖抵繳遺產稅，市場上僅喊
  價公告現值20％至40％，系爭土地之公告現值為每平方公尺新
  台幣（下同）3,100元，則40％僅係1,240元，鑑定報告每平方
  公尺3,327.5元，顯非確實。並聲明：原告之訴駁回。
3.被上訴人巳○○抗辯稱：
  上訴人辰○○等14人未為協議，即逕行提起本件土地分割之訴
  訟。如原判決附圖一所示之分割方案，各共有人臨甲后路面寬
  較均等，符合公平原則。己○○現有建物保持完整，維持原使
  用人權益。柳玉柳應有部分約6分之1，不得要求佔約3分之1甲
  后路面寬。壬○○主張僅分配臨甲后路前半段，亦不符公平原
  則。
4.被上訴人壬○○則以：
  上訴人辰○○等14人提起本件土地分割之訴訟，有違土地法第
  34條之1之規定，應不得請求分割，上訴人並未為協議，即逕
  行提起本件土地分割之訴訟。同意如附圖二所示之分割方案。
  不同意鑑價結果。並聲明：原告之訴駁回。
二、原判決經囑託地政機關測量，製作分割圖並委託華聲鑑定公
    司為鑑價，作為補償之依據後，經兩造言詞辯論，審酌土地
    地形，高速鐵路限建規定，對土地利用之影響，當事人使用
    現況等因素後，採取原判決附圖一所示之分割方案，並諭知
    互為補償之金額。惟上訴人董進添等14人（即原審原告，以
    下簡稱董進添等14人）及原審被告己○○對原審判決不服，
    提起上訴。茲就各共有人於本院對分割方案之主張分別記載
    如下：
1.上訴人董進添等14人上訴聲明，求為判決：
  甲、原判決廢棄。
  乙、兩造共有坐落台中縣后里鄉○○段三二七地號土地，地目
      ：旱，面積二一一三九平方公尺土地，准予分割如附圖（
      六）所示：Ａ部分面積八四五七平方公尺，由上訴人共同
      取得，並按上訴人辛○○以應有部分278/8457、上訴人癸
      ○○以應有部分934/8457、上訴人未○○以應有部分934/
      8457、上訴人午○以應有部分1281/8457、上訴人丑○以
      應有部分1282/8457、上訴人庚○○以應有部分293/8457
      、上訴人乙○○○以應有部分293/8457、上訴人戌○○○
      以應有部分293/8457、上訴人丙○○以應有部分293/8457
      、上訴人吳董春美以應有部分371/8457、上訴人戊○○○
      以應有部分464/8457、上訴人酉○○○以應有部分278/84
      57、上訴人辰○○以應有部分731/8457及上訴人卯○○以
      應有部分731/8457等維持分別共有；Ｂ部分面積二三二五
      平方公尺，由被上訴人壬○○取得；Ｃ部分面積七○四六
      平方公尺，由被上訴人巳○○取得；Ｄ部分面積三三一一
      平方公尺，由被上訴人即上訴人己○○取得（以上分割位
      置及面積以實測為準）。
  丙、第一、二審訴訟費用由被上訴人負擔。
  陳述略稱：
  甲、系爭土地屬於農業發展條例（以下簡稱農發條例）第3條
      第ll款所定之耕地，其北側臨臺中縣后里鄉○○路，南側
      臨同鄉○○路，西側臨高速鐵路聯絡道路。臨甲后路由西
      往東方向，分別有被上訴人即上訴人己○○使用之鐵棚建
      物、三樓鋼筋磚造建物二棟、磚瓦平房建物及香蕉園等；
      再往東則為上訴人使用之雜作園或空地；被上訴人壬○○
      使用之位置位於系爭土地偏西中間，位於被上訴人即上訴
      人己○○使用位置之南側，現種植香蕉；被上訴人巳○○
      使用之位置則臨三線路，位於系爭土地之南側，現為荔枝
      園；系爭土地東側位於中間處有訴外人黃仁德所建，並作
      修理空壓機工廠使用之鐵棚建物（原判決謂其現已無人居
      住，應予補充說明）。上訴人於系爭土地之應有部分，均
      已出賣與訴外人羅金松（詳原審卷上訴人更正暨準備程序
      狀證物4），故上訴人均同意分配到同一土地，並按原應
      有部分比例維持共有，以便爾後移轉產權。
  乙、據悉：系爭土地並無禁建問題，縱有禁建問題，其範圍亦
      微。且系爭土地屬於農發條例所定義之耕地，即農業用地
      ，依法本應作農業使用。所有人縱得申請興建農舍，除需
      符合相關之申請條件外，其可供農舍基地使用之比例甚少
      。故被上訴人即上訴人己○○所謂禁建範圍視同路地之問
      題，並不存在。而原判決所慮其無法建築房屋之情形，亦
      與禁建範圍之限制無關。
  丙、依本狀附圖所示之分割方案，其分割後之各部分土地，價
      值約略相等：
      因分割後之各部分土地，均面臨臺中縣后里鄉○○路，出
      入方便，利益相等。而被上訴人即上訴人己○○所分得之
      附圖Ｄ部分土地，更南臨同鄉○○路，西臨高速鐵路聯絡
      道路，價值較高。是其所分配之Ｄ部分土地，縱有部分屬
      於禁建範圍，或須拆除部分磚瓦平房，亦足以彌補其損失
      。而被上訴人巳○○所分得之附圖Ｃ部分土地，亦有南臨
      同鄉○○路之利益，價值次高。再被上訴人壬○○因持分
      面積較小，若強將其南界延伸至現地界址，則所分得之土
      地寬度勢必過狹，而不利使用；且慮及其將來如欲移轉部
      分土地予羅金松，其所分得之土地寬度更形減少。故上訴
      人以為其所分得之附圖Ｂ部分土地，面寬宜定為20公尺，
      長度則視持分面積，依實測所定。至於上訴人部分，因為
      求系爭土地分割順利，並有使用現況之考量，乃自願分配
      附圖Ａ部分之土地。
  丁、就鑑定人華聲企業發展鑑定顧問有限公司民國（下同）97
      年9月30日不動產鑑定報告書第23頁表示略以：「本案土
      地使用分區為山坡地保育區之農牧用地、地目為旱，係屬
      於前述之山坡段即高速鐵路水平淨距離六十公尺（含）範
      圍內限制之任何建築開發行為亦即『禁止』建築行為（供
      人居住之合法房屋）再參『獎勵民間參與交通建設毗鄰地
      區禁限建辦法』以下簡稱『禁限建辦法』第18條（應係第
      8條之誤）（原有建築得補償）、第10條（後來建築不補
      償）之規定，高速鐵路沿線水平淨距離六十公尺範圍內山
      坡段『不得』為任何建築行為語意甚明。依『禁限建辦法
      』第三條之但書規定主管機關認（定）於採取必要措施後
      ，得予許可者，不在此限。係指平原段之建築行為須經審
      查並符合規定云云」。惟查：依卷附交通部高速鐵路工程
      局88年4月編製「高速鐵路兩側毗鄰地區限建說明書」貳
      、高速鐵路兩側毗鄰地區限建之定義所載：「依『獎勵民
      間參與交通建設毗鄰地區禁限建辦法』第四條之規定：『
      交通建設毗鄰地區之限建，係指在限建範圍內為前條第一
      項各款之行為時，應經當地直轄市或縣（市）政府會同主
      管機關之審核。前項之審核，若認為其行為有妨礙交通建
      設興建及營運安全時，得要求申請人變更工程設計或施工
      方式或採取必要補救措施。』因此，高鐵限建範圍內仍然
      允許建築，此與都市計畫之禁建不同，僅是作業上多了一
      道會同高鐵局審查的程序而已。至第三條第一項各款之行
      為則包括：1.建築物之建造2.障礙物之堆置3.土石方工程
      或蓄水圍堤之開挖4.廣告之設置5.其他足以妨礙交通建設
      興建及營運安全之行為等語」。上開鑑定報告之意見，顯
      與主管機關之說明有違，應不足採。
2.上訴人己○○對原判決不服提起上訴，其主張及陳述如下：
  甲、上訴人己○○方案【三】：係兩造分管耕作占有土地分割
      ，並設置七公尺道路（即Ｅ）使全體共有人均得於甲后路
      出入，兩造均係原分管耕作占有土地位置，分得高鐵禁建
      區土地，公平合理。此係以共有人就共有物「早已劃定範
      圍」各別使用者、予以分割，避免變更使用占有位置，造
      成各共有人及社會經濟之損害，合乎維持現狀原則，（見
      53台上1993、54台上2057判決）如價值不等，鑑價後以金
      錢補償之。方案【四】：上訴人己○○在高鐵禁建區，所
      分得面積、較其餘被上訴人為多；其目的亦在避免因變更
      致造成，上訴人己○○及親屬，在原耕作占有土地上、居
      住房屋之損害，並使全體共有人分得土地，整體合一，壬
      ○○、巳○○所分土地，則設置6公尺道路通甲后路。
  乙、被上訴人壬○○方案【一】【二】就上上訴人己○○及親
      屬地上房屋均獲保留，且不影響上訴人己○○原分管耕作
      占用之土地，上訴人己○○無意見。
  丙、被上訴人黃俊明等14人方案【六】：
    Ａ、此方案：獨將上訴人己○○分成，前大後小之五角形面
        積，且必須拆除非分割土地內房屋，上訴人己○○及親
        屬房屋、造成重大損害，被上訴人巳○○分得之，上訴
        人己○○親屬房屋基地部份，嗣後需興訟，對被上訴人
        巳○○亦非有利。
    Ｂ、上訴人己○○分得土地，全部在高鐵60公尺禁限建區內
        ，又均在高噪音、及高振動環圍，此亦無法、論以金錢
        作為補償。
  丁、被上訴人巳○○方案【五】：
    Ａ、此方案：將上訴人己○○之應有部分三分之二移出，上
        訴人己○○及親屬房屋亦須拆除二分之一。
    Ｂ、且上訴人己○○分得土地、係分置於被上訴人巳○○土
        地之左、右兩邊，左邊寬12公尺、長約70公尺，右邊寬
        18公尺、長132公尺，而被上訴人辛○○等14人、及壬
        ○○，亦各分置於巳○○土地之左、右邊，僅巳○○獨
        得完整，不公孰盛。
    Ｃ、本方案：將共有人原分管耕作之土地，全部破壞，除巳
        ○○外，其餘共有人均造成損害。
3.被上訴人黃文忠，主張依附圖（二）所示之方案分割，並堅決
  反對被上訴人巳○○所提之附圖（五）之分割方案，理由如下
  ：
  甲、 因在附圖（二）之方案內，兩造各方之土地能獲得最完
       整之利用，不致被零碎切割造成浪費；己○○方面也顧
       及到維持祖厝的完整，以及分擔減少了高鐵土地的衝擊
       ；再者，亦規劃了共同之道路連結，減少日後各造需另
       外造路所造成之額外土地浪費。故此方案為全部方案中
       兼顧各方之需求、土地分割之完整，及未來規劃之前瞻
       性下的最大公約數方案。
  乙、巳○○所提之附圖（五）之方案，乃所有方案中最畸零＆
      最狹長之規劃，毫不考慮土地發展的合理性者。甚至更直
      接衝擊現有己○○之住宅與祖厝，於情與理，皆難令人接
      受。
4.被上訴人巳○○之陳述略稱：
  甲、附圖（一）至附圖（四）四個方案，巳○○部份皆未臨該
      地主要道路甲后路，土地價值相差甚巨，從鑑價報告書可
      看出互相補償金額過高，且補償集中，顯見是極為不公平
      之方案。又四個方案，均有劃定為道路之土地，需維持共
      有關係不符合此次分割土地之目的，同時也浪費可耕作面
      積，不是好的方案。附圖（一）、（三）二方案中，上訴
      人辰○○等之土地，被分割為不連續的兩部份，不符合其
      最初提出要維持共有關係之要求，也不是好的方案。
  乙、附圖（五）之方案考慮土地的價值，土地以南北向分割，
      各當事人土地皆有面臨甲后路，同時又考慮高鐵限建區與
      非限建區，由鑑價報告中可看出，互相補償金額最低，可
      見是最公平的方案，唯一缺點是土地分割較為零碎。
  丙、附圖（六）之方案，土地以南北向分割，唯未考慮高鐵限
      建區與非限建區，因此互相補償金額較附圖（五）之方案
      高，但己○○土地雖靠近高鐵，然三面臨路，有利將來發
      展，目前又有己○○的建築物，此方案應是可考慮的方案
      。附圖（六）之方案另一優點是無劃定道路用地，除了不
      必浪費耕作面積之外，又符合此次土地完全分割之目的。
  丁、由華聲公司鑑價報告書觀之，整體應稱公平合理，但土地
      價格似乎較市場交易價格為低，因此以互相補償金額最少
      的方案為最公平。系爭土地各當事人皆希望面臨甲后路之
      面寬取得最大，有利將來之發展。因此各方案中以巳○○
      提出的附圖（五）之方案較符合此原則，上訴人提出的附
      圖（六）之方案次之。
  戊、鈞院如認為附圖（五）之方案土地分割過於零碎，巳○○
      同意由上訴人提出之附圖（六）之方案。
三、按當事人死亡者，訴訟程序在有繼承人、遺產管理人或其他
    依法令應續行訴訟之人承受其訴訟以前當然停止；承受訴訟
    人，於得為承受時，應即為承受之聲明，民事訴訟法第168
    條及第175條第1項分別定有明文。本件上訴人吳董春美於民
    國97年12月24日死亡，由其繼承人董燕照分割繼承系爭土地
    應有部分，並辦畢分割繼承登記，於98年4月28日具狀聲明
    承受訴訟，有其提出之戶籍謄本及土地登記謄本在卷可稽，
    核與民事訴訟法第168條之規定相符，核無不合，合先敘明
    。
四、按各共有人，得隨時請求分割共有物。但因物之使用目的不
    能分割或契約訂有不分割之期限者，不在此限；共有物之分
    割，依共有人協議之方法行之。分割之方法，不能協議決定
    者，法院得因任何共有人之聲請，命為左列之分配：一、以
    原物分配於各共有人。二、變賣共有物，以價金分配於各共
    有人。以原物為分配時，如共有人中，有不能按其應有部分
    受分配者，得以金錢補償之，民法第823條第1項、第824條
    分別定有明文。本件上訴人辰○○等14人主張系爭土地為兩
    造所共有，兩造應有部分如附表二所示，系爭土地並無依物
    之使用目的，不能分割之情形，兩造間亦未訂有不分割之期
    限，兩造復不能達成分割協議等情，業據提出土地登記謄本
    、地籍圖為證。雖被上訴人均抗辯：上訴人辰○○等14人未
    為協議，即逕行提起本件土地分割之訴訟云云。惟兩造於本
    件土地分割之訴訟中並不能協議決定分割之方法，則依上說
    明，上訴人辰○○等14人訴請裁判分割，即與上開民法第82
    4條第2項之規定相符。被上訴人上開抗辯，即無理由。又被
    上訴人壬○○以土地法第34條之l之規定為抗辯，亦與上開
    民法第823條第l項及第824條第2項之規定未符，亦屬無據。
    又按每宗耕地分割後，每人所有面積未達0.25公頃者，不得
    分割。但有下列情形之一者，不在此限：四、本條例民國89
    年l月4日修正施行前之共有耕地，得分割為單獨所有，農業
    發展條例第16條第l項第4款亦有明文。查系爭地號土地雖編
    定為山坡地保育區農牧土地，固屬農業發展條例第3條第ll
    款所謂之耕地，固有上開土地登記謄本在卷可佐。然因該土
    地兩造於52年間即已共有，其後並分別為兩造繼承及分割繼
    承，應認系爭土地係89年l月4日修正施行前之共有耕地，依
    上開農業發展條例第16條第l項第3款之規定，自不受同條前
    段所定每宗耕地分割後，每人所有面積未達0.25公頃者，不
    得分割之限制。則上訴人辰○○等14人請求將系爭土地為原
    物分割，依前開民法第823條第l項、第824條第2項之規定，
    洵屬正當，應予准許。
五、又系爭土地位於后里鄉○○段○○路南側，緊鄰甲后路，西
    側鄰接高速鐵路，並緊鄰高速鐵路聯絡道路，西南側緊鄰五
    米縣道三線路。系爭土地上現有建物，靠西北側緊鄰甲后路
    路邊，依序為汽車保養廠之鐵棚建物，三層鋼筋樓房建物2
    棟，舊磚造平房，東側有訴外人所有鐵架舊工廠。除前開建
    物外，系爭土地上分別有芒果，香蕉，甘蔗，荔枝，竹筍園
    及水泥攪拌車停車場，水泥加工品暫存場等（上開現場情形
    ，有己○○之訴訟代理人丁○○提出現況耕作使用說明圖，
    詳見本院卷第一宗第68頁）現場詢問土地東側訴外人所經營
    之工廠負責人黃仁德，據稱其搭建之工廠已二十餘年，當初
    是向共有人壬○○之父親買的，買受持分（應有部分）有寫
    買賣契約，但未辦所有權登記，搭建時有經全體共有人同意
    才搭蓋該工廠，地上建物並未登記，工廠經營各種舊機器修
    理買賣等情，有本院97年2月19日之勘驗筆錄可按（見同上
    卷第66頁67頁）又系爭土地自高速鐵路基或結構物邊緣為起
    算基點水平淨距離60公尺內屬禁建範圍，亦有華聲企業發展
    鑑定顧問有限公司檢送之鑑定報告書可憑，而被告己○○所
    使用之上開三樓鋼筋磚造建物二棟，即均落於禁建範圍內，
    即知上開被告己○○使用之三樓鋼筋磚造建物二棟建物依其
    建築之狀態及拆除後即無再建築之可能，即應認有保存之必
    要。
六、原審雖以原判決附圖（一）所示之方案分割，則各共有人臨
    甲后路面寬與兩造就土地之應有部分比例較均等，符合公平
    原則，而己○○現有建物又能保持完整，維持原有使用人之
    權益，故考量系爭土地之使用，經濟利益，並兼顧共有人利
    益之原則而為立論。惟上訴人辰○○等14人及己○○均不服
    原判決之分割方法，提起上訴，並分別提出分割方案，上訴
    人辰○○等14人提出附圖（六）之分割方案，己○○則提出
    附圖（三）（四）之方案，被上訴人壬○○提出附圖（一）
    （二）之分割方案。被上訴人巳○○則提出附圖（五）之分
    割方案。且無法協商共同之分割方法。本院謹就上開六種分
    割方案擇優為分割之方法。經查，上訴人辰○○等14人所提
    之附圖（六）分割方案，固有不必留通路，共有人可分得之
    面積較大，各共有人均可分得面臨甲后路之土地，己○○之
    房屋亦可獲得保留等優點。但分得之各筆土地，南北縱深太
    長，不留通路，規劃使用不便，且將面臨高速鐵路限建之六
    十米土地，全部分給己○○一人承擔，且己○○分得之土地
    成五角形，亦不利使用，自不足取。次查巳○○所提附圖（
    五）之分割方案，雖能使各共有人均分擔高速鐵路邊六十米
    深之限建土地，但各共有人分得之土地，雖有南面之細長條
    狀小面積之土地相連，狀似一筆，實為零碎，該細小狹長部
    分之土地亦失去利用價值，被上訴人巳○○亦不否認此事實
    ，但其主張可闢為通路云云，但要合併闢為通路亦須經全體
    共有人之同意，否則即不可能達成，分割後之土地，徒留下
    日後之糾紛存在，自非所宜，此方案自亦不足取。至於上訴
    人己○○所提之附圖（三）（四）分割方案，其中分得附圖
    （三）（四）所示Ｃ、Ｄ部分之土地，均未面臨甲后路，雖
    留有通路可與甲后路相通，但甲后路為大道，在國人眼中，
    價值不能相比擬，如此面積廣大之土地，竟有二部分共有人
    不能分得面臨甲后路之土地，（面臨甲后路之寬度亦甚長）
    ，自亦不足取。又查被上訴人壬○○所提之附圖（一）所示
    之分割方案，則將上訴人辰○○等14人願意保持共有之土地
    ，分為Ｃ與Ｃ1，中間隔著Ｂ部分，使Ｃ與Ｃ1不能合併通盤
    作規劃，自有其不足之處。基於上述理由，本院排除附圖（
    一）（三）（四）（五）（六）之分割方法，選擇附圖（二
    ）之分割方案。此分割方案雖亦有Ｄ部分不面臨甲后路，而
    Ｂ部分不分擔高速鐵路限建範圍內之土地之缺點。然因Ｂ部
    分之共有面積較小，其不負擔高速鐵路限建區之土地，對整
    體而言影響相對減少，可以金錢加以補償，而Ｄ部分則留下
    通路使其可以與甲后路相通，而其西南側亦有五米寬之三線
    路可以對外連絡，尚無不便之處，因此本院基於上述理由認
    為附圖（二）之分割方案，為最妥適之方法。原審判決對分
    割方法既有未妥，爰予廢棄，並就兩造共有之系爭土地，分
    割如附圖（二）所示，將其編號Ａ，面積3081平方公尺分歸
    己○○取得；編號Ｂ面積2162平方公尺分歸壬○○取得，編
    號Ｃ部分面積7867平方公尺分歸辰○○等14人（附圖記載癸
    ○○等14人）依附表（一）所示應有部分比例保持共有，編
    號Ｄ部分面積6555平方公尺歸巳○○取得，編號Ｅ部分面積
    1474平方公尺，留為六米寬之通路，由兩造全體共有人依原
    應有部分之比例（即附表（二）所示）保持共有。
七、又按法院裁判分割共有物，除應斟酌各共有人之利害關係及
    共有物之性質外，尚應斟酌共有物之價格、經濟效用以及全
    體共有人之利益等公平決之。倘共有人中有不能按其應有部
    分受分配，或所受分配之不動產，其價格不相當時，法院非
    不得命以金錢為補償，最高法院亦著有57年度台上字第2ll
    號判例意旨足資參照。本件因系爭土地北側臨臺中縣后里鄉
    ○○路，南側臨臺中縣后里鄉○○路，西側臨高鐵聯絡道路
    ，聯絡道路西側即為高鐵，自高速鐵路基或結構物邊緣為起
    算基點水平淨距離60公尺內屬禁建範圍，影響土地之價值，
    兩造所分得之土地即因臨何路段，其價值會有差異，該事實
    並經上開華聲企業發展鑑定顧問有限公司鑑定屬實，亦有前
    開公司檢附之鑑定報告在卷可佐。雖己○○抗辯：鑑定價格
    認禁建內土地低於禁建外土地35％，然既禁建，僅能視同路
    地，路地僅係企圖抵繳遺產稅，市場上僅喊價公告現值之20
    ％至40％，系爭土地之公告現值為每平方公尺3,100元，則
    40％僅係1,240元，鑑定報告每平方公尺3,327.5元，顯非確
    實云云，壬○○亦不同意鑑價結果。然系爭土地之禁建區○
    ○○○路地，己○○抗辯禁建區○○○路地云云，已非可採
    。又華聲企業發展鑑定顧問有限公司（簡稱華聲公司）依本
    院之囑託，派員實地調查鄰近地價，並由參與人員根據當地
    鄰里環境，交通情況，公共設施，使用現況，經濟發展程度
    及房地產交易現況等因素，將系爭土地區○○○○路路線價
    ，高鐵聯絡道路路線價，三線路路線價，甲后路裡地價，高
    鐵聯絡道路裡地價，三線路裡地價，三線路袋地價等不同地
    段路線，臨路及不臨路之不同區塊，有不同之地價，作不同
    之評估，因兩造分得土地所臨路段及位置之不同將兩造所分
    得之土地區○○○路線價位區、裡地價位區、禁建減成區及
    一般減成區計算兩造分得土地之價值，亦有該公司之上開鑑
    定報告可佐。是以華聲企業發展鑑定顧問有限公司既就影響
    本件土地價值之情事均仔細調查並考量，且依據國際估價原
    理，及參考各估價法則，將兩造所分得之土地詳為區○○○
    路線價位區、裡地價位區、禁建減成區及一般減成區，詳計
    兩造分得土地之價值，自屬貼近現狀並屬周詳，而為可採。
    又系爭土地究為高鐵經過之禁建區或限建區，上訴人辰○○
    等14人，原主張為限建而非禁建，因限建與禁建之定義不同
    ，限制亦不同，因而對鑑定補償費之結果亦有不同，因華聲
    公司以禁建為鑑定之依據，自有未洽等語。惟兩造於本院行
    最後準備程序時，均已表示不再爭執，因此本院認華聲公司
    之鑑定結果，自可採為依據。兩造共有土地依附圖（二）所
    示之方案分割之結果，因分得之土地價值有差異，按應有部
    分之比例應依附表（三）所示之金額，對巳○○為補償，亦
    即被上訴人巳○○因分割而不足其應有部分之土地價值差額
    新台幣1,847,809元，應由其他共有人各依附表（三）所示
    之金額，補償巳○○，以求衡平。
八、另按定共有物分割之方法，可由法院白由裁量，為適當之分
    配，不受任何共有人主張之拘束，則本件縱准原告分割共有
    物之請求，而未採原告所主張之分割方法為分割，亦不認原
    告之訴為一部無理由，而係屬原告勝訴之判決。是則，分割
    共有物之訴，既係以請求分割共有物之形成權為訴訟標的，
    故兩造所提出之分割方法，僅係供法院之參考，其分割方法
    ，對於各共有人而言，並無勝負之問題。故第一、二審之訴
    訟費用由兩造依其原應有部分之比例負擔為合理，附此說明
    。
九、據上論結，本件上訴為有理由，應依民事訴訟法第450條，
    第80條之1判決如主文。
中    華    民    國    98    年    5     月    19    日
                  民事第三庭    審判長法  官  陳照德
                                      法  官  朱  樑
                                      法  官  李平勳
以上正本係照原本作成。
如對本判決上訴，須於收受判決送達後二十日內向本院提出上訴
書狀，其未表明上訴理由者，應於提出上訴後二十日內向本院提
出上訴理由書（須按他造人數附具繕本）。
上訴時應提出委任律師為訴訟代理人之委任狀。具有民事訴訟法
第四百六十六條之一第一項但書或第二項之情形為訴訟代理人者
，另應附具律師及格證書及釋明委任人與受任人有該條項所定關
係之釋明文書影本。
                                      書記官  茆亞民
中    華    民    國    98    年    5     月    21    日
                                                      Ｖ
附表一：
┌──┬────┬──────┐
│編號│共 有 人│ 應 有 部 分│
├──┼────┼──────┤
│ 1  │ 辰○○ │  680／7867 │
├──┼────┼──────┤
│ 2  │ 卯○○ │  680／7867 │
├──┼────┼──────┤
│ 3  │  午○  │ 1192／7867 │
├──┼────┼──────┤
│ 4  │  丑○  │ 1192／7867 │
├──┼────┼──────┤
│ 5  │ 庚○○ │  273／7867 │
├──┼────┼──────┤
│ 6  │乙○○○│  273／7867 │
├──┼────┼──────┤
│ 7  │戌○○○│  273／7867 │
├──┼────┼──────┤
│ 8  │ 丙○○ │  273／7867 │
├──┼────┼──────┤
│ 9  │ 癸○○ │  869／7867 │
├──┼────┼──────┤
│ 10 │ 未○○ │  869／7867 │
├──┼────┼──────┤
│ 11 │ 黃燕照 │  345／7867 │
├──┼────┼──────┤
│ 12 │戊○○○│  430／7867 │
├──┼────┼──────┤
│ 13 │酉○○○│  259／7867 │
├──┼────┼──────┤
│ 14 │ 辛○○ │  259／7867 │
└──┴────┴──────┘
附表二：
┌──┬────┬───────┐
│編號│共 有 人│ 應 有 部 分  │
├──┼────┼───────┤
│ 1  │ 辰○○ │  851／24606  │
├──┼────┼───────┤
│ 2  │ 卯○○ │  851／24606  │
├──┼────┼───────┤
│ 3  │  午○  │ 1446／23865  │
├──┼────┼───────┤
│ 4  │  丑○  │ 1447／23865  │
├──┼────┼───────┤
│ 5  │ 庚○○ │  331／23865  │
├──┼────┼───────┤
│ 6  │乙○○○│  331／23865  │
├──┼────┼───────┤
│ 7  │戌○○○│  331／23865  │
├──┼────┼───────┤
│ 8  │ 丙○○ │  331／23865  │
├──┼────┼───────┤
│ 9  │ 癸○○ │10870／246060 │
├──┼────┼───────┤
│ 10 │ 未○○ │10870／246060 │
├──┼────┼───────┤
│ 11 │ 黃燕照 │ 4318／246060 │
├──┼────┼───────┤
│ 12 │戊○○○│ 5397／246060 │
├──┼────┼───────┤
│ 13 │酉○○○│ 3239／246060 │
├──┼────┼───────┤
│ 14 │ 辛○○ │ 3239／246060 │
├──┼────┼───────┤
│ 15 │ 壬○○ │27067／246060 │
├──┼────┼───────┤
│ 16 │ 己○○ │ 3738／23865  │
├──┼────┼───────┤
│ 17 │ 巳○○ │    1／3      │
└──┴────┴───────┘
附表三：
┌───────┬────────┬─────────┐
│應給付補償費人│  應給付之金額  │應得補償費人及金額│
│              │（新台幣）（元）│ （新台幣）（元） │
├───────┼────────┼─────────┤
│    己○○    │     273,780    │    應受補償人    │
├───────┼────────┤      巳○○      │
│    壬○○    │   1,076,876    │                  │
├───────┼────────┤  應受補償費金額  │
│    辰○○    │     42,982     │     1,847,809    │
├───────┼────────┤                  │
│    卯○○    │     42,982     │    （以下空白）  │
├───────┼────────┤                  │
│     午○     │     75,301     │                  │
├───────┼────────┤                  │
│     丑○     │     75,354     │                  │
├───────┼────────┤                  │
│    庚○○    │     17,237     │                  │
├───────┼────────┤                  │
│   乙○○○   │     17,237     │                  │
├───────┼────────┤                  │
│   戌○○○   │     17,237     │                  │
├───────┼────────┤                  │
│    丙○○    │     17,237     │                  │
├───────┼────────┤                  │
│    癸○○    │     54,901     │                  │
├───────┼────────┤                  │
│    未○○    │     54,901     │                  │
├───────┼────────┤                  │
│    黃燕照    │     21,809     │                  │
├───────┼────────┤                  │
│   戊○○○   │     27,257     │                  │
├───────┼────────┤                  │
│   酉○○○   │     16,359     │                  │
├───────┼────────┤                  │
│    黃俊明    │     16,359     │                  │
└───────┴────────┴─────────┘


司法院資訊處製作；財團法人民間司法改革基金會備份。
